【裁判字號】    92,交聲,162
【裁判日期】    920917
【裁判案由】    違反道路交通管理處罰條例聲明異議
【裁判全文】
臺灣基隆地方法院交通事件裁定                    九十二年度交聲字第一六二號
    移 送機 關  交通部公路總局台北區監理所基隆監理站
    異  議  人  甲○○
右列受處分人因違反道路交通管理處罰條例案件，對於交通部公路局臺北區監理所基
隆監理站民國九十二年八月十五日所為之裁決（原處分案號：基監字第裁四二︱Ｒ0
0000000號），聲明異議，本院裁定如左：
    主  文
原處分撤銷。
甲○○不罰。
    理  由
一、原處分意旨略以：異議人即受處分人甲○○（下稱異議人）駕駛其所有之車號Ｕ
    ＧＬ—８０６號機車於民國九十一年五月五日十一時二十五分許，在基隆市○○
    ○路，因機車附載座人未依規定戴安全帽，經警攔停，竟又不服從交通勤務警察
    指揮，逕行駛離，經警記下車號後，以基警交字第Ｒ00000000號通知單
    舉發，爰依道路交通管理處罰條例第三十一第六項、第六十條第二項第一款之規
    定，裁處異議人罰鍰新臺幣（下同）二千三百元。
二、聲明異議意旨略以：前開車輛雖登記為異議人甲○○所有，但該部機車均是其配
    偶陳芷棻在使用。且其配偶陳芷棻印象中並未被攔檢過，亦未曾以機車搭載過小
    孩，因此異議人對於前開裁決自難甘服，爰依法請求撤銷原處分等語。
三、按「機器腳踏車駕駛人或附載座人未依規定戴安全帽者，處駕駛人新台幣五佰元
    罰鍰。」，「汽車駕駛人駕駛汽車有左列情形之一，而本章各條無處罰之規定者
    ，處新台幣九百元以上一千八百元以下罰鍰：一不服從交通勤務警察或依法令執
    行交通指揮、稽查任務人員之指揮或稽查者。」，道路交通管理處罰條例第三十
    一條第六項，第六十條第二項第一款定有明文，上揭該法條明白規定以「駕駛人
    」為處罰對象，並無汽車駕駛人不明時例外處罰「汽車所有人」之規定，此乃因
    駕駛人始為交通違規事件之違規行為人，汽車所有人就汽車駕駛人之交通違規事
    件若無可歸責之情事，則本於行為人應對其行為負責之原理原則，違規處罰自不
    應擴及於並無違規事實之汽車所有人，如此始符交通立法確保行車安全之本旨，
    合先敘明。
四、經查：前開自用小客車雖登記為異議人甲○○所有，然該機車之實際駕駛人為其
    配偶陳芷棻之事實，業經陳芷棻到庭證述明確，且參照證人乙○○即舉發警員到
    院證述：違規之駕駛人為女性等語，此亦有舉發違反道路交通管理事件通知單上
    記載駕駛人性別為女堪以佐證，足認本件駕駛人應為陳芷棻而非登記之車主甲○
    ○。交通違規原處分機關雖依違反道路交通管理事件統一裁罰基準及處理細則第
    十一條第一項第三款「逕行舉發者，應按已查明之資料填註車牌號碼、車輛種類
    、車主姓名或地址，並於通知單上方空白處加註逕行舉發之文字後，由舉發機關
    送達被通知人。」，同法第二十四條「逕行舉發違反道路交通管理事件，經汽車
    所有人依通知單之應到案日期前到案，並告知違規駕駛人姓名、身分證統一編號
    及住址者，處罰機關應即另行通知違規駕駛人到案依法處理；逾應到案日期，處
    罰機關應依本條例第十五條第三項規定處罰該汽車所有人。」之規定，處罰汽車
    所有人即本件異議人，惟按違反道路交通管理事件統一裁罰基準及處理細則係依
    據道路交通管理處罰條例第九十二條第三項之授權，由交通部會同內政部定之（
    意即「道路交通管理處罰條例」為授權母法，「違反道路交通管理事件統一裁罰
    基準及處理細則」為經授權制定之子法），故違反道路交通管理事件統一裁罰基
    準及處理細則所規定之法定要件，依法不得逾越母法即道路交通管理處罰條例之
    規定，亦即違反道路交通管理事件統一裁罰基準及處理細則不得自行創設較道路
    交通管理處罰條例所規定更不利於當事人之構成要件，否則即有子法規定逾越母
    法規定之違法無效情事。違反道路交通管理事件統一裁罰基準及處理細則第二十
    四條之所以規定汽車所有人未於應到案日期前告知違規駕駛人姓名、身分證統一
    編號或住址時，處罰機關應處罰該汽車所有人，立論點在於避免汽車所有人未能
    按時配合提供實際汽車駕駛人之資料俾供處罰機關進行處罰時，處罰機關於程序
    上即無從處理該案件而生行政窒礙難行之流弊，故規定於此情況下得直接以汽車
    所有人為處罰對象。斯時，若汽車所有人甘服該處罰，案件因此確定，若汽車所
    有人不服該處罰，並進而提供實際汽車駕駛人之資料，則處罰機關依道路交通管
    理處罰條例第五十三條之規定，仍應查明「汽車駕駛人」究為何人而依法處罰之
    ，非謂汽車所有人只要逾期未提供汽車駕駛人之資料，則道路交通管理處罰條例
    第五十三條之規定即因違反道路交通管理事件統一裁罰基準及處理細則第二十四
    條之規定擴及處罰汽車所有人。從而，本件汽車駕駛人既非異議人，原處分機關
    遽以無違規情事之汽車所有人為裁罰對象，進而爰引道路交通管理處罰條例第三
    十一條第六項、第六十條第二項第一款之規定裁處異議人罰鍰二千三百元，即難
    認為允洽故本件異議針對異議人非實際汽車駕駛人部分為有理由，原處分即應予
    撤銷，另由本院為異議人不罰之諭知。至於異議人之配偶陳芷棻有無違反交通法
    規情事，應由原處分機關另為妥適之調查與處理，併此說明。
五、據上論斷，應依道路交通案件處理辦法第二十條，裁定如主文。
中      華      民      國      九十二      年      九    月    十七    日
                                    臺灣基隆地方法院交通法庭
                                        法  官    王  翠  芬
右正本證明與原本無異。
對於本件裁定如有不服，應於收受送達後五日內，向本院提出抗告書狀，敘述抗告之
理由，抗告於臺灣高等法院。
                                        書記官    陳  碧  玉
中      華      民      國      九十二      年      九    月    十八    日


司法院資訊處製作；財團法人民間司法改革基金會備份。
